【裁判字號】    97,訴,2246
【裁判日期】    970926
【裁判案由】    確認派下員關係不存在
【裁判全文】
臺灣臺中地方法院民事判決              97年度訴字第2246號
原      告  乙○○
            丙○○
被      告  甲○○
            丁○○
上列當事人間確認派下員不存在等事件，本院不經言詞辯論終結
，判決如下：
    主    文
原告之訴駁回。
訴訟費用由原告負擔。
    事實及理由
一、本件原告起訴主張：被告丁○○以起訴書附表所列為據，主
    張山蓮賴氏第17世賴定、賴董、賴五行、賴文共同移居來台
    ，感念賴文早逝無嗣，賴定、賴董、賴五行乃於清道光四年
    （西元1824年）共同在今嘉義市○區○○里○○路516巷7號
    設立賴文公業，以祭賴文云云，案經嘉義市西區公所公告派
    下全員系統表等文件，徵求異議，經原告提出異議，但不為
    被告所接受，為此提起本訴等語。並聲明：確認起訴書附表
    等所列祭祀公業賴文之設立人及派下員關係不存在。
二、按原告之訴，依其所訴之事實，在法律上顯無理由者，法院
    得不經言詞辯論，逕以判決駁回之，民事訴訟法第249條第2
    項定有明文。次按當事人之適格，係指當事人就特定訴訟標
    的有實施訴訟之權能而言，此項權能之有無，應依當事人與
    特定訴訟標的之關係定之（最高法院26年渝上字第639號判
    例參照）。又臺灣之祭祀公業並無當事人能力，故關於祭祀
    公業之訴訟，應由其派下全體起訴或被訴，但設有管理人者
    ，得以該管理人名義起訴或被訴。而關於祭祀公業之訴訟，
    以管理人名義起訴或被訴者，當事人欄應表明其為祭祀公業
    管理人，以表示其非以自己名義起訴或被訴（最高法院74年
    台上字第1359號判例參照）。再第三人起訴請求確認他人間
    之法律關係存在或不存在，必須以該法律關係之全體當事人
    為共同被告一同起訴，始為適格之當事人（最高法院89年度
    台上字第1047號判決、94年台上字第1719號判決參照）。另
    按祭祀公業係屬派下全體公同共有祀產之總稱，係以祭祀祖
    先為目的而設立，自須有設立人存在，此設立人及其子孫，
    均稱之為派下，派下則對祭祀公業有所謂「派下權」（參見
    法務部編輯93年7月6版之之臺灣民事習慣調查報告一書第75
    3至755頁）。本件原告請求確認起訴書附表等所列祭祀公業
    賴文之設立人及派下員關係不存在，核係否認祭祀公業賴文
    由賴定、賴董、賴五行設立，及賴定、賴董、賴五行之後代
    男系子孫為賴文祭祀公業之派下，揆諸前揭說明，應以祭祀
    公業賴文之全體派下員為被告，當事人始屬適格。查祭祀公
    業賴文之現員派下除被告丁○○外，尚有22人，而被告甲○
    ○並非該公業之派下，此有本院向嘉義市西區公所調取之被
    告丁○○向該公所申報之祭祀公業賴文派下現員名冊等資料
    可證。從而原告未以祭祀公業賴文之全體派下為被告，且以
    非該公業之派下即甲○○為被告，提起本件確認訴訟，請求
    確認他人間之法律關係，自屬當事人不適格。
三、綜上所述，本件原告提起確認之訴，核屬於依其所訴之事實
    ，在法律上顯無理由者，爰依前揭規定，不經言詞辯論，逕
    以判決駁回原告之訴。
四、訴訟費用負擔之依據：民事訴訟法第78條、第85條第1項前
    段。
中    華    民    國    97    年    9     月    26    日
                  民事第三庭    法  官  黃渙文
正本係照原本作成。
如對本判決上訴，須於判決送達後20日內向本院提出上訴狀（須
附繕本）。
中    華    民    國    97    年    9     月    26    日
                                書記官  陳淑華


司法院資訊處製作；財團法人民間司法改革基金會備份。
